【裁判字號】    88,上,1005
【裁判日期】    890111
【裁判案由】    確認債權不存在等
【裁判全文】
臺灣高等法院民事判決  八十八年度上字第一００五號
      上  訴  人  甲○○
                  乙○○
      被 上訴 人  雲林縣二崙鄉農會
      法定代理人  蔡  高
      訴訟代理人  廖木信
右當事人間請求確認債權不存在等事件，上訴人對於中華民國八十八年五月二十七日
臺灣士林地方法院八十八年度訴字第一六五號第一審判決提起上訴，本院判決如左：
    主    文
原判決關於確認新台幣伍佰萬元抵押債權中之壹佰伍拾萬元不存在部分，及塗銷抵押
權登記部分，與訴訟費用之裁判，均廢棄。
右廢棄部分，被上訴人在第一審之訴駁回。
其餘上訴駁回。
第一、二審訴訟費用由上訴人連帶負擔三分之一，餘由被上訴人負擔。
    事    實
甲、上訴人方面：
子、上訴人甲○○部分：
一、聲明：
  (一)原判決廢棄。
  (二)被上訴人在第一審之訴駁回。
二、陳述：除與原判決記載相同者，茲引用之外，另補陳：
  (一)上訴人雖為金冠蛋品有限公司（下稱金冠公司）負責人，但金冠公司係從事加工
    蛋品如洗蛋選蛋及有機蛋品製造及買賣業務，其交易對象為超級市場、量販店等
    大型商店，但上訴人仍看好傳統零售市場非加工蛋品之消費潛力，是以就零售市
    場非加工類蛋品之行銷，均由上訴人個人為之，本件上訴人乙○○所積欠之蛋品
    貨款即此種非加工類蛋品，屬傳統市場零售業，故非金冠公司所銷售。
  (二)八十七年三月間設定抵押權時，因僅係供擔保貨款債權，並非擔保借款債權，故
    無利息之約定，嗣上訴人與乙○○會算之後，因為欲有利息之約定，故雙方以貨
    款新台幣（以下同）一百六十五萬元及外加借款三十五萬元，合計二百萬元，乃
    另立二百萬元借據，是以本件實際債權為一百六十五萬元貨款及三十五萬元借款
    ；若上訴人與乙○○勾串虛設本件抵押權，何不主張有五百萬元之債權，卻主張
    僅有二百萬元之債權？足見本件抵押權之設定並非虛偽。
三、證據：除引用原審立證方法外，另補提：出貨單影本五件、土地登記簿謄本一件
    、公司執照影本一件、本票影本十件為證。
丑、上訴人乙○○部分：
    上訴人乙○○未於準備程序及言詞辯論期日到場，亦未提出書狀作何聲明或陳述
    。
乙、被上訴人方面：
一、聲明：上訴駁回。
二、陳述：除與原判決記載相同者，茲引用之外，另補陳：
  (一)上訴人乙○○係向金冠公司購買蛋品，其所生債權債務關係均存在於乙○○與訴
    外人金冠公司之間，有附出貨憑單可按，基於法人與自然人有不同之人格，上訴
    人所稱上開交易行為均為上訴人個人之間之債權債務，並不實在。上訴人將個人
    與公司之帳目混淆不清，可見其主張為不實在。
  (二)上訴人乙○○積欠上訴人甲○○龐大債務，信用度極差，甲○○豈有可能再出售
    其蛋品及借予金錢，顯與常情有違。
三、證據：引用原審立證方法。
    理    由
一、本件訴訟標的之法律關係在上訴人間須合一確定，上訴人甲○○提起上訴，其效
    力及於乙○○，合先明。
二、上訴人乙○○未於言詞辯論期日到場，核無民事訴訟法第三百八十六條各款所列
    情事，爰依被上訴人之聲請，就此部分，由其一造辯論而為判決。
三、被上訴人起訴主張：上訴人乙○○於民國八十四年三月二十四日向伊借款二千四
    百萬元，屆期迄未返還，詎發覺上訴人乙○○所有如附表所示土地竟於八十七年
    三月間設定與上訴人甲○○最高限額五百萬元之抵押權，該五百萬元債務並不存
    在，係通謀虛偽意思表示，顯有害於伊之債權，上訴人雖陳稱渠等確有貨款、借
    款債權存在，但查渠等所謂之貨款、借款，實係甲○○與訴外人金冠公司間之債
    權債務，與上訴人甲○○無關。上訴人甲○○、乙○○二人間既無債權債務存在
    ，爰請求確認上訴人乙○○、甲○○間之系爭五百萬元抵押債權不存在，上訴人
    應將系爭抵押權登記塗銷。
四、上訴人甲○○則以：伊雖為金冠公司之負責人，但乙○○係向伊個人買蛋，因係
    農產品買賣，故未開立發票，伊因不知個人買賣行為與公司不同，故於送貨時，
    以公司之送貨單送貨，但金冠公司帳目中並無與乙○○之交易記錄，足見伊係以
    個人名義與乙○○交易與定確有積欠伊貨款及借款共二百萬元等語，資為抗辯。
五、查被上訴人係上訴人乙○○之債權人，如附表所示土地為上訴人乙○○所有，於
    民國八十七年三月二十一日以臺北市士林地政事務所北投字第○五五○五號收件
    ，設定最高限額新台幣五百萬元抵押權予上訴人甲○○，登記債務人、義務人均
    為上訴人乙○○，權利人為甲○○，存續期間為不定期限，無利息約定，清償日
    期為依照各個契約約定，設定原因為買賣貨款之擔保，上訴人甲○○於八十八年
    三月主張對乙○○有二百四十六萬元之債權存在，而聲請拍賣系爭抵押物，並經
    台灣士林地方法院八十八年度拍字第四四五號裁定在案，此為兩造所不爭執，並
    有他項權利證明書、抵押權設定契約書及土地登記簿謄本、台灣士林地方法院民
    事裁定附卷可按（見本院卷第二十三至二十六頁、六十五、六十六頁、原審卷第
    三十二頁）。
六、被上訴人主張上訴人間五百萬元抵押債權為通謀虛偽意思表示，無非以：上訴人
    甲○○為金冠公司之負責人，上訴人乙○○係向金冠公司買蛋，由金冠公司出具
    送貨單由上訴人乙○○簽收，是以乙○○縱有積欠貨款，亦係積欠金冠公司，而
    非積欠甲○○個人云云，為其論據。惟查：
  (一)查上訴人甲○○係金冠公司之代表人，為兩造所不爭執，並有卷附經濟部公司執
    照可按（見原審卷第二十七頁）；被上訴人雖主張陳光陽係向金冠公司購買雞蛋
    ，而非向甲○○個人買蛋；上訴人甲○○則堅指乙○○係向伊個人買蛋，非向公
    司購買，雙方各執一詞。唯據上訴人甲○○於原審所陳「我是做雞蛋生意，乙○
    ○是做雞蛋批發，他欠我錢，拿土地給我擔保，他所欠的都是貨款，有開本票給
    我，結果都跳票，後來他開一張二百萬本票給我，約定每月付息三萬元，付了幾
    月就沒再付」（見原審卷第二十三、二十四頁），核其在本院所陳「我不知道公
    司與自然人有別，所以我用公司單據送貨，但金冠公司帳目中並沒有這些交易」
    、「我當初用個人名義賣蛋與乙○○」、「他蛋款不付，本來我不再與他做生意
    ，他要設定抵押給我，」（見本院卷第十四頁背面、第十五頁正反面）等情在卷
    ；另證人詹月鳳在本院亦陳稱伊夫確有向甲○○買蛋，積欠貨款一百五十萬元等
    語（見本院卷第六十二頁背面），且依卷附上訴人甲○○提出貨單、銷貨日報表
    等件以觀，其中部分送貨單並非以金冠公司名義開具，而其中以金冠公司送貨單
    送貨部分，其貨品名稱為雞蛋及紅蛋（見外放送貨單），非如其他客戶所購買者
    包括洗散蛋、洗選蛋，此與上訴人甲○○在本院所稱金冠公司係出售加工蛋品如
    洗選蛋及有機蛋品，一般傳統零售蛋品則由伊販售等情相符。復經核由上訴人所
    提出之金冠公司統一發票明細，經與卷附送貨單以觀，亦未發現上訴人乙○○曾
    與該公司之交易記錄，足見上訴人甲○○所辯，尚屬信而有徵，自不得以送貨單
    據書有金冠公司，遽認乙○○係向金冠公司購買蛋品。
  (二)上訴人乙○○係積欠甲○○貨款一百五十萬元，民國八十七年七月一日，雙方會
    算之後，由甲○○再借款五十萬元予乙○○，以籌足二百萬元，由乙○○書立借
    據，載明向甲○○借款二百萬元，清償日期為九十年七月一日，並按月給付利息
    三萬元，有該借據一件及本票十件附卷可按（原審卷第三十八頁及本院卷第三十
    一頁至第三十四頁），且經證人即上訴人乙○○之配偶詹月鳳在本院證述屬實（
    見本院卷第六十三頁），上訴人甲○○於原審主張乙○○積欠貨款一百四十幾萬
    元，又借予乙○○五十幾萬元，故書立借據二百萬元（見原審卷第二十四頁），
    上訴人甲○○於本院先稱乙○○書立二百萬元之借據，其中貨款一百六十五萬元
    、借款三十五萬元（見本院卷第十九頁反面），嗣又改稱貨款一百五十幾萬元（
    見本院卷第六十三頁反面），參酌證人詹月鳳之上開證詞，應認上訴人乙○○係
    積欠甲○○貨款一百五十萬元。
  (三)按抵押權為不動產物權，非經登記，不生效力，抵押權人僅能依設定登記之內容
    行使權利。查本件上訴人甲○○於民國八十七年七月一日與上訴人乙○○會算結
    果，共積欠貨款計一百五十萬元，雖曾由甲○○再借與五十萬，總債權共為二百
    萬元，有卷附乙○○所立借據可按，但依卷內抵押權設定契約書所載，系爭抵押
    權所擔保者為買賣貨款之擔保，借款債權並不在擔保之範圍之內；故本件上訴人
    乙○○對於上訴人甲○○僅負有一百五十萬元之貨款債務，且為抵押權擔保之範
    圍，是乙○○就如附表土地所設定之本金最高限額抵押權所擔保之債權在一百五
    十萬元之範圍內為存在，其餘部分為不存在。一百萬十萬元貨款債權，既在系爭
    抵押權擔保之範圍內，上訴人乙○○又未清償該一百五十萬元，被上訴人請求塗
    銷系爭抵押權自屬無據。
七、綜上所述，被上訴人請求確認就如附表所示土地所設定擔保本金最高限額五百萬
    元之債權不存在，就其中三百五十萬元部分即為正當，應予准許，就其中一百五
    十萬元部分，則屬無據，不應准許。又被上訴人請求上訴人塗銷系爭抵押權登記
    ，亦不應准許。原審就上開不應准許部分，為被上訴人勝訴之判決自有未洽，上
    訴意旨就此部分指摘原判決不當，求予廢棄改判，為有理由，應由本院予以廢棄
    改判如主文第二項所示；至於上開應准許部分，原審為上訴人敗訴之判決，經核
    並無不合，上訴意旨，仍執陳詞，指摘原判決不當，求予廢棄改判，為無理由，
    應駁回其上訴。
八、兩造其餘攻防方法及未經援用之證據，已無礙本院前述認定，無一一論述之必要
    ，併予明。
九、結論：本件上訴為一部有理由，一部無理由，依民事訴訟法第四百六十三條、第
    三百八十五條第一項前段、第四百五十條、第四百四十九條第一項、第七十九條
    後段，判決如主文。
中      華      民      國    八十九    年      一      月     十一     日
                                      臺灣高等法院民事第十七庭
                                          審判長法  官  鄭  雅  萍
                                                法  官  吳  謀  焰
                                                法  官  林  陳  松
右正本係照原本作成。
如不服本判決，應於收受送達後二十日內向本院提出上訴書狀，其未表明上訴理由者
，並應於提出上訴後二十日內向本院補提理由書狀（均須按他造當事人之人數附繕本
）。
中      華      民      國    八十九    年      二      月     十一     日
                                                書記官  陳  明  俐


司法院資訊處製作；財團法人民間司法改革基金會備份。
